【裁判字號】    91,訴,2955
【裁判日期】    920820
【裁判案由】    偽造文書等
【裁判全文】
臺灣高雄地方法院刑事判決              九十一年度訴字第二九五五號
    公  訴  人  臺灣高雄地方法院檢察署檢察官
    被      告  丙○○
    選任辯護人  蘇吉雄
                陳雅娟
右列被告因偽造文書等案件，經檢察官提起公訴（八十九年度偵字第一一一九○號）
，本院判決如左：
    主  文
丙○○被訴變造私文書部分無罪。
其餘被訴業務上過失致重傷部分公訴不受理。
    理  由
壹、無罪（變造私文書）部分：
一、公訴意旨略以：被告丙○○係高雄市私立健新醫院外科醫師，明知其所診治之病
    患甲○○前曾因單純性右側卵巢囊腫，經高雄長庚醫院施行腹腔鏡檢查及抽水手
    術，該病術後復發可能性高，經其診治甲○○復有右側卵巢囊腫，應注意並能注
    意就卵巢囊腫是否為單純性囊腫，或惡性腫瘤作事前檢驗，若單純性囊腫則以腹
    腔鏡作抽水術即可，竟疏未注意及此，於民國八十九年四月二十八日，經甲○○
    同意簽立「腹腔鏡右側囊腫」手術及麻醉同意書，惟未告知有可能欲施行卵巢切
    除之事，同日施行腹腔鏡抽水手術時，因疑卵巢囊腫為惡性腫瘤，有剖腹切除必
    要，乃請護士再持右側卵巢切除手術同意書要求甲○○之姊姊邱惠英另立「右側
    卵巢切除」同意書，邱惠英不疑原已在同意書上具名，惟又因有疑問不願同意，
    而未將同意書交回給護士，丙○○明知其家屬已不同意施行卵巢切除手術，惟因
    疑該囊腫為惡性腫瘤，逕自施行剖腹切除右側卵巢及囊腫，嗣切除後始發現該囊
    腫為單純性囊腫，乃於甲○○所立之手術同意書上之「腹腔鏡右側囊腫」添加「
    卵巢」及「切除」字樣，變造為「腹腔鏡右側卵巢囊腫切除」，足生損害於甲○○，嗣於翌日（即八十九年四月二十九日）甲○○知情後精神受挫，因認被告涉
    犯刑法第二百十條之變造私文書罪嫌云云。
二、按「犯罪事實應依證據認定之，無證據不得推定其犯罪事實」，又「不能證明被
    告犯罪者，應諭知無罪之判決」，刑事訴訟法第一百五十四條、第三百零一條第
    一項分別定有明文。次按「認定不利於被告之事實，須依積極證據，苟積極證據
    不足為不利於被告事實之認定，即應為有利於被告之認定，更不必有何有利之證
    據」；再「事實之認定，應憑證據，如未能發現相當之證據，或證據不足以證明
    ，自不能以推測或擬制之方法，以為裁判之基礎」，「另告訴人之告訴，係以使
    被告受刑事訴追為目的，是其陳述是否與事實相符，仍應調查其他證據以資審認
    」，此有最高法院三十年度上字第八一六號、四十年度台上字第八六號、五十二
    年度台上字第一三○○號等判例可資參照。末按「刑法上偽造、變造私文書罪之
    成立，以足生損害於公眾或他人為構成要件之一。所謂足生損害，固不以實已發
    生損害為必要，然亦必須有足以生損害之虞者，始足當之，若其僅具偽造、變造
    之形式，而實質上並不足以生損害之虞者，尚難構成偽造、變造私文書罪」，又
    「所謂足生損害，係指他人有可受法律保護之利益，因此遭受損害或有受損害之
    虞而言」，亦有最高法院八十四年度台上字第二四五七號、九十年度台上字第七
    五八八號等判決意旨可為參酌，核先敘明。
三、公訴意旨認被告丙○○涉犯刑法第二百十條之變造私文書罪嫌，係以告訴人甲○○之指訴，證人乙○○之證述，復有變造之手術及麻醉同意書、邱惠英所具惟因
    不贊同而未交回之手術及麻醉同意書，及告訴人經手術之診斷證明書、手術紀錄
    單等影本各一份為其立論根據。訊被告丙○○堅詞否認有何右揭公訴意旨所指之
    變造私文書犯行，辯稱：沒有變造手術及麻醉同意書上「卵巢」及「切除」四字
    等語。經查：
  (一)告訴人固於偵查中及本院審理時指訴：被告於八十九年四月二十八日為告訴人施
    行腹腔鏡手術前，沒有告知必要時卵巢要切除，並舉證人乙○○（現為告訴人之
    夫）到庭結證稱：「告訴人在簽署（手術及麻醉）同意書時，我在她旁邊，我原
    先看到的時候，手術的名稱是一連貫的，後來我們再看到同意書時，就發現同意
    書上多了卵巢及切除四字」等語（詳本院卷第一百六十二頁至第一百六十三頁）
    。嗣被告抗辯以：「原先手術同意書是利用腹腔鏡做卵巢囊腫切除，手術的方式
    原因都寫的很清楚，我在開刀前有告訴過告訴人這是卵巢囊腫的切除，但手術過
    程中如果有病變，沒有辦法保留卵巢時，就需要一併切除，當初原先預定的手術
    是用腹腔鏡將卵巢囊腫切除，假如有需要就打開肚子，做卵巢切除．．．」等語
    （詳本院卷第一百六十頁）。而被告上開抗辯之詞，雖經告訴人否認並供述：「
    開刀前，我確定被告並沒有告知我上述之事情，開刀隔天，被告巡視病房時。特
    意支開家屬，然後再告訴我卵巢已經摘除．．．」等語（詳本院卷第一百六十一
    頁）。惟參以：
    告訴人承認其於九十一年六月十四日本院民事庭九十一年度訴字第一三三九號
      損害賠償民事事件審理中曾供述：「（民事庭法官問：在偵查庭是否曾經承認
      醫師《即被告》有告知手術之情況）答：醫師在開刀之前，曾笑著跟我說，如
      果只做腹腔鏡手術，就只有三個小洞，如果是大紗布包裏著可能是我幫妳開刀
      ，我就回答說：不會吧﹗．．．又之前我住院的時候被告一直跟我強調囊腫這
      麼小應該不用開刀，因為之前我都沒有聽說開刀或什麼，他就直接跟我說做腹
      腔鏡手術就可以嗎．．．」等語（詳本院卷第一百四十九頁、第一百六十二頁
      ）。是從上開告訴人於民事庭中之供述，應堪認定被告於開刀前確有向告訴人
      說明：這是卵巢囊腫的切除，但手術過程中如果有病變，沒有辦法保留卵巢時
      ，就需要一併切除等情，應與事實相符而堪採信。
    證人劉千慈即於被告服務之高雄市私立健新醫院參與開刀之護士在上開民事庭
      審理中到庭結證稱：「（民事庭法官問：一般做腹腔鏡手術的目的為何）答：
      有的時候是腹部超音波還檢查不出病況時，就會用腹腔鏡手術去檢查，看檢查
      後有何結果，再決定如何處理．．．另較常見的情況，醫生事先診斷知悉病人
      是何症狀後，才決定施行腹腔鏡手術來處理．．．若診斷為卵巢囊腫就會以腹
      腔鏡手術去將囊腫切除」，「（民事庭法官問：妳當時在做手術前，知不知悉
      系爭手術內容）答：開刀前我們會有手術預約單，我事先要做基本的登記，我
      知道本件是要做『腹腔鏡卵巢囊腫切除』」等語（詳本院九十一年度訴字第一
      三三九號損害賠償民事卷第一百六十一頁）。是從上開證人劉千慈於民事庭之
      十證詞以觀，被告對告訴人所施行之手術原本就已預定為『腹腔鏡卵巢囊腫切
      除』之事實應無疑義。
    告訴人於本院調查中供述：「（問：本案被告如何變造手術及麻醉同意書之私
      文書）答：我認為該手術及麻醉同意書讓我簽名的時候，確實沒有卵巢及切除
      四字，卵巢及切除四字是事後加上去的，該手術及麻醉同意書是護士拿給我（
      簽）的，我的朋友乙○○並未見過該同意書」等語（詳本院卷第一百十八頁）
      ；然證人乙○○則到庭結證稱：「告訴人在簽署（手術及麻醉）同意書時，我
      在她旁邊，我原先看到的時候，手術的名稱是一連貫的，後來我們再看到同意
      書時，就發現同意書上多了卵巢及切除四字」等語（詳本院卷第一百六十二頁
      至第一百六十三頁），可知告訴人及證人乙○○之供述內容亦有所不同。
    本院綜合前開調查證據之結果，認為告訴人就其簽署之手術及麻醉同意書，究
      竟有無經被告虛列「卵巢」及「切除」四字，既與證人乙○○之供述有所不同
      ，則告訴人之指訴已有合理之懷疑存在，致本院無從得有確信其指訴為真實之
      心證；又依證人劉千慈之證詞以觀，被告對告訴人所施行之手術原本就已預定
      為『腹腔鏡卵巢囊腫切除』之事實應為真實可信；另依告訴人於民事庭中之供
      述，亦顯可得知被告於手術前應確有向告訴人說明沒有辦法保留卵巢時，就需
      要一併切除等情，是被告辯稱：沒有變造手術及麻醉同意書上「卵巢」及  「
      切除」四字等語，尚堪採信。
  (二)又本案於偵查中經公訴人送請行政院衛生署醫事審議委員會，就被告對告訴人醫
    療過程有無疏失鑑定結果：「一、病患《即告訴人》多次至蔡醫師門診及其他醫
    院診斷為右側卵巢腫瘤，手術治療應屬合理。二、蔡醫師手術時，考慮惡性腫瘤
    的可能性，因而做出右側卵巢切除之處置，至於術前有無告知病患本人，未在本
    鑑定之範圍內，宜請檢察署自行查明。」，有該署九十一年十一月七日衛署醫字
    第○九○○○七一七六○號函及函附之鑑定書各一份附於偵查卷內（第一百零七
    頁至第一百零八頁）可參，是從上開行政院衛生署醫事審議委員會醫學專家鑑定
    結果，亦認定本案被告考慮告訴人患有惡性腫瘤之可能性，因而做出右側卵巢切
    除之處置，其手術治療應屬合理。
  (三)按病患與醫師間之醫病關係應可認定為醫療契約關係，而「醫師診治病人時，本
    應向病人或其家屬告知其病情、治療方針、處置、用藥、預後情形及可能之不良
    反應，違者，由直轄市或縣（市）主管機關《即縣市政府》處新臺幣二萬元以上
    六萬元以下之罰鍰」，醫師法第十二條之一、第二十九條、第二十九條之二定有
    明文；又「醫院實施手術時應取得病人或其配偶、親屬或關係人之同意，簽具手
    術及麻醉同意書；在簽具之前，醫師應向其本人《即病人》或配偶、親屬或關係
    人說明手術原因，手術成功率或可能發生之併發症及危險，在其同意下，始得為
    之。但如情況緊急，不在此限。違者，由直轄市或縣（市）主管機關，處五千元
    以上五萬元以下罰鍰」，醫療法第四十六條第一項、第七十七條、第八十六條亦
    有明文規定。本案被告就告訴人患有右側卵巢腫瘤而需施以腹腔鏡手術前，應確
    有向告訴人說明沒有辦法保留卵巢時，就需要一併切除等情，已據本院調查審認
    如上。惟被告於向告訴人說明病情及處置時，實亦應留意告訴人是否已完全瞭解
    ，及雙方之認知有無差距存在，並應儘可能於超出預定手術範圍時，先取得病患
    家屬之同意，而非事後再援引醫療法第四十六條第一項緊急處置規定卸責，俾避
    免醫、病間誤會致生醫療糾紛。參以告訴人於八十九年就診時，為二十四歲、未
    婚，切除右側卵巢當有可能聯想是否影響生育之問題，況告訴人因曾至高雄長庚
    醫院就診右側卵巢腫瘤疾病時，亦僅施以腹腔鏡摘除（卵巢）囊腫，是告訴人之
    觀念中實無從預測可能遭被告切除右側卵巢之可能性，顯見被告於向告訴人進行
    腹腔鏡手術前之說明，尚未為告訴人所全盤瞭解。然依前開證人劉千慈之證詞及
    行政院衛生署醫事審議委員會鑑定之結果，告訴人所簽署之手術及麻醉同意書，
    其預定之醫療內容即係做『腹腔鏡卵巢囊腫切除』，而被告於超出此預定醫療內
    容之手術時，未徵得告訴人家屬之明確同意，固有違反醫療契約關係，應負民事
    損害之賠償責任（此部分業經雙方達成賠償五十五萬元之和解，詳本院卷第一百
    九十六頁、第一百九十七頁，本院九十一年度訴字第一三三九號民事損害賠償民
    事訴訟和解筆錄），惟尚非得據為推論被告確有變造「手術及麻醉同意書」之明
    證。
  (四)綜上所述，依證人劉千慈之證詞，已足認定被告確係預定為告訴人施行『腹腔鏡
    卵巢囊腫切除』手術，而被告切除告訴人右側卵巢之原因，係因考量惡性腫瘤的
    可能性，因而做出右側卵巢切除之處置，手術治療應屬合理，已據行政院衛生署
    醫事審議委員會鑑定明確在卷。從而，縱認被告有變造該「手術及麻醉同意書」
    而虛列「卵巢」及「切除」四字，將該懷術及麻醉同意書變造為「腹腔鏡右側卵
    巢囊腫切除」，而認定被告確有變造私文書之形式，惟依該手術治療應屬合理等
    情以觀，自尚無對被告生實質上之損害無疑。參諸前揭最高法院八十四年度台上
    字第二四五七號判決意旨，被告所為自尚與刑法變造私文書罪之構成要件有間，
    實堪認定。
四、此外，復查無其他積極事證足資證明被告有何公訴意旨所指之變造私文書犯行，
    自屬不能證明被告犯罪，揆諸前揭法律規定與最高法院判例、判決意旨，尚不能
    以推測或擬制之方法，以為被告有罪裁判之基礎，爰為被告此部分犯行無罪判決
    之諭知。
貳、不受理（業務上過失致重傷）部分：
一、公訴意旨另以：被告丙○○前揭未經告訴人甲○○之同意而切除告訴人右側卵巢
    ，因認被告另涉犯刑法第二百八十四條第二項後段之從事業務之人，因業務上之
    過失致重傷罪嫌。
二、按告訴乃論之罪，告訴人於第一審辯論終結前得撤回其告訴，又告訴經撤回者，
    應諭知不受理之判決，刑事訴訟法第二百三十八條第一項、第三百零三條第三款
    分別定有明文。次按刑法第二百八十四條之罪，須告訴乃論，同法第二百八十七
    條前段，亦有明文規定，核先敘明。
三、經查，本案告訴人告訴被告偽造文書等案件，公訴意旨認被告另涉犯刑法第二百
    八十四條第二項後段之業務上過失致重傷罪，依同法第二百八十七條前段之規定
    ，須告訴乃論。茲據告訴人甲○○於本院審理中，供明雙方業已成立民事部分之
    訴訟上和解，由被告賠償給付告訴人新臺幣五十五萬元，告訴人願撤回此部分之
    刑事告訴，有訊問筆錄附卷（詳本院卷第六十五頁）可稽。揆諸前開說明，爰為
    諭知被告此部分不受理之判決。
據上論斷，應依刑事訴訟法第第三百零一條第一項、第三百零三條第三款，判決如主
文。
本案經檢察官楊慶瑞到庭執行職務。
中      華    民      國      九十二      年      八    月    二十    日
                                      臺灣高雄地方法院刑事第七庭
                                        法  官  柯  盛  益
右判決正本證明與原本無異。
如不服本判決，應於判決送達後十日內，向本院提出上訴狀。
                                        書記官  陳  昱  良
中      華      民      國      九十二      年      八    月    二十    日


司法院資訊處製作；財團法人民間司法改革基金會備份。
